臺灣高等法院刑事判決　　　　　　　　　　　　九十三年度上更(一)字第五六三號
　　上　訴　人
　　即　被　告　甲○○
　　選任辯護人　魏順華律師
　　　　　　　　溫欽彥律師
　　　　　　　　羅秉成律師
右上訴人因違反山坡地保育利用條例等案件，不服臺灣桃園地方法院八十七年度訴字
第五二五號，中華民國八十九年十月十八日第一審判決（起訴案號：臺灣桃園地方法
院檢察署八十六年度偵字第一二七０六號），提起上訴，判決後經最高法院發回更審
，本院判決如左：
    主  文
原判決關於甲○○部分撤銷。
甲○○在公有山坡地內，擅自設置工作物，處有期徒刑拾月，減為有期徒刑伍月，如
易科罰金，以參佰元折算壹日。緩刑年。
坐落於如附圖所示Ａ部分土地上之門牌號碼桃園縣龜山鄉大崗村四二鄰下湖二三之七
號、二三之九號廠房貳棟均沒收。
    事  實
一、坐落桃園縣龜山鄉○○○○段第五七、五八之一地號之二筆土地，屬中華民國及
    台灣省所共有，並經行政院以民國六十八年十一月二十一日台六八經字第一一七
    ０一號函核定，臺灣省政府以六十九年二月六日府農山字第一六八八六七號公告
    為山坡地保育利用條例所稱之山坡地。甲○○分別於七十四年五月二十九日向周
    阿明、七十五年三月二十一日向卓進財等人價購，而接手占有上開二筆土地如附
    圖所示Ａ部分使用。甲○○占有上開二筆土地如附圖所示Ａ部分之初，即自周阿
    明處取得坐落其上門牌號碼桃園縣龜山鄉大崗村下湖二三之三號地上物一棟使用
    ，明知上開二筆土地為公有山坡地，並無使用權限，竟於七十八年十月間，在其
    占有之上開如附圖所示Ａ部分之土地上，僱請不知甲○○並無使用權限之不詳工
    人，擅自整地興建門牌號碼桃園縣龜山鄉大崗村四二鄰下湖二三之七號、二三之
    九號廠房二棟，而在公有山坡地內，擅自設置工作物。迨至八十六年三月間，經
    上開二筆土地之管理機關財政部國有財產局台灣北區辦事處派員清查，發現上情
    。
二、案經財政部國有財產局台灣北區辦事處告發由台灣桃園地方法院檢察署檢察官偵
    查起訴。
    理  由
一、訊據被告甲○○對有於右揭土地興建廠房二棟之事實固不否認，惟矢口否認有違
    反山坡地保育利用條例之犯行，辯稱：伊在七十五年間即興建二棟廠房，七十八
    年間因颱風來襲，始將受損廠房加以修繕。伊興建廠房時間距檢察官追訴犯罪已
    逾十年，追訴權已罹於時效而消滅，應諭知免訴。又伊自周阿明、卓進財等人接
    手使用上開土地，於七十五年間購買時，即占用上開土地，而闢建茶園、興建廠
    房均屬占有接續進行之動作，應包括為一個開發行為，縱認伊於七十八年間始在
    土地上興建廠房，亦不影響伊七十五年間之占用，追訴權應已罹於時效而消滅。
    再者，伊雖知道本件土地為公有，但以當時土地之自然形勢及坡度，伊不知該土
    地為政府公告之山坡地，並無違反山坡地保育利用條例犯罪故意等語。
二、經查：
    (一)坐落桃園縣龜山鄉○○○○段第五七、五八之一地號之二筆土地，為中華民國
      及台灣省所共有，並經行政院以六十八年十一月二十一日台六八經字第一一七
      ０一號函核定，臺灣省政府以六十九年二月六日府農山字第一六八八六七號公
      告為山坡地保育利用條例所稱之山坡地等情，有土地登記簿謄本、桃園縣政府
      八十八年五月二十九日八八府農保字第０九五七０一號函暨所附台灣省山坡地
      範圍地段明細表在卷可稽（見偵查卷第四至九頁、原審卷第四三、四四頁）。
    (二)被告係於七十四年五月二十九日向周阿明、七十五年三月二十一日向卓進財等
      人分別價購，而接手占有上開二筆如附圖所示Ａ部分之土地，並自周阿明處取
      得坐落其上門牌號碼桃園縣龜山鄉大崗村下湖二三之三號地上物一棟使用等情
      ，迭據被告自承無誤，核與證人周阿明、卓進財證述情節相符（見原審卷第八
       一、一０二頁），並有買賣契約書、龜山鄉戶政事務所門牌證明書影本在卷
      可稽（見外置證物袋）。而買賣契約書記載「本契約不動產係公有土地，僅使
      用移轉而已，雙方同意不辦產權移轉登記手續」，被告亦供認知悉上開二筆土
      地為公有土地（見本院前審九十年度上訴字第一一七七號卷第一七０頁），足
      徵被告明知上開土地係屬公有。且證人周阿明、卓進財等人於出售時既不能提
      出使用土地權利證明，被告亦未要求出具，堪信被告亦明知係無權占有上開二
      筆土地。又被告甲○○在其占用之上開如附圖所示Ａ部分土地，興建廠房等情
      ，亦經檢察官勘驗現場，並由桃園縣桃園地政事務所人員測量占用範圍明確，
      有勘驗筆錄、照片及桃園縣桃園地政事務所以八十六年十一月二十日桃地二字
      第七三七九號函暨檢送之複丈成果圖附卷可按（見偵查卷第七五頁、第八二、
      八三、九一頁）。另被告未經上開土地管理機關財政部國有財產局台灣北區辦
      事處同意，即擅自占有使用上開如附圖Ａ所示土地部分等情，亦據證人即該辦
      事處人員朱靜敏於原審調查時證述明確（見原審卷第六二頁背面）。而被告於
      本院前審審理時復坦承無權使用本件土地，並知悉該等土地屬公有，有在其上
      興建廠房等情（見本院前審九十年度上訴字第一一七七號卷第一七０、一七一
      頁）。被告所興建之上開廠房，經桃園縣龜山鄉戶政事務所編定門牌號碼為桃
      園縣龜山鄉大崗村四二鄰下湖二三之七號、二三之九號等情，亦經被告於本院
      前審調查時供明，並有桃園縣龜山鄉戶政事務所門牌初編證明書影本二紙在卷
      可據（見本院前開卷第一一二、一一六、一一七頁）。
    (三)依前開桃園縣政府八十八年五月二十九日八八府農保字第０九五七０一號函（
      見原審卷第四三頁）所載，上開二筆土地，除經行政院、台灣省政府分別於六
      十八、六十九年公告為山坡地外，亦經政府於五十九年十一月三十日公告為林
      口特定區都市計畫保護區為雙重管制使用。顯然政府對上開土地自五十九年起
      即已有管制，則被告於七十四、七十五年價購該等土地時，依被告從事公職多
      年（新竹縣政府秘書室法制股）之基本法律常識，除對屬於公有地有所認識外
      ，亦不難得知該等土地之使用區分及各種管制措施；況被告自承購買時，上開
      土地係闢為茶園，供種植茶葉之用，其後亦繼續種植茶葉（見本院前開卷第一
      七一頁），則以上開土地及附近土地之所在位置、地形、地貌及開發情形、實
      際使用狀況，被告於占有時，亦應對該等土地係屬山坡地有所認知無訛。所為
      不知該土地為政府公告之山坡地之辯解，要不足為採。
    (四)證人即向被告甲○○承租廠房之翔郁紙品公司林光瑤，於原審訊問時證稱：伊
      係向甲○○承租門牌號碼桃園縣龜山鄉下湖二十三之八號之廠房，是在八十五
      年年底承租的，每月租金八萬元，當時甲○○沒有拿證明文件給伊看，因為其
      認為廠房非常新不會有假，伊承租之部分二棟較新，是用烤漆板蓋的，才蓋二
      、三年等語（見原審卷第八十一頁背面、八十八年八月二十七日筆錄）；證人
      即出售桃園縣龜山鄉○○○○段第五八之一、第五七等地號予被告甲○○之卓
      進財亦於原審訊問時證稱：伊出售上開地號土地及其上之茶樹時，該土地尚未
      有任何建物存在等語（見原審卷第一○二頁、八十八年九月十五日筆錄）；證
      人周阿明於原審訊問時證稱：伊賣給甲○○上開地號土地及其上建物時，當時
      建物並未有像照片（附於偵卷第二十頁、第二十一頁）中的完整，也沒有那麼
      大，伊出賣給甲○○時，建物僅約八、九十坪等語（見原審卷第八十一頁、八
      十八年八月二十七日筆錄）。惟查，被告甲○○占用上開地號土地所興建之廠
      房，其出租予林光瑤所經營之翔郁紙品公司（被告甲○○以其妻楊睦垠名義出
      租）之面積部分，即達約二百八十坪，此外，桃園縣龜山鄉○○村○○路二十
      三之七號之廠房則出租予世大金屬股份有限公司，此業據證人即翔郁紙品公司
      之林光瑤、世大金屬股份有限公司林英凱証述在卷，並有卷附之租賃合約書二
      紙足憑，是上開廠房應非就舊有建物加以整修甚明。
    (五)被告所舉證人陳書良於本院前審調查時證述有於七十四、五年間為被告裝修上
      開二棟廠房水電等語（見本院前審卷第五七頁），惟被告既自承係在七十五年
      三月二十一日向卓進財等人價購後才興建廠房，則應於興建廠房後才能裝修水
      電，又所興建之廠房規模不小，興建應須花費不少時日，證人陳書良豈有可能
      於七十四年間即開始為被告裝修水電。且事隔十餘年，為他人裝修水電並非有
      特殊意義之處，在無其他具體物證喚醒記憶之情況下，證人顯難以於十餘年後
      仍記憶明確時間。是證人陳書良在未提出其他具體物證下所為證言，顯無法採
      信。至被告所提出證人陳書良出具之水電估價單影本（見本院前審卷第六八至
      七０頁），其上固有七十四年十二月十九日工資之記載，惟與被告所稱係七十
      五年間裝修水電不合。何況其上並無裝修地點之記載，亦無法證明與本件廠房
      有關。雖被告及證人陳書良仍陳稱估價單係七十四年十二月間整修原有房舍水
      電與裝修本件廠房水電合併計價等語，不惟空言無據，且二者相隔甚久，信無
      合併計價可能，再本件興建之廠房規模不小，裝修水電並合併整修原有房舍水
      電，當不可能如估價單上記載僅花費新台幣一萬三千零十元之數。被告所提出
      之估價單，自不足為憑。又證人劉國永固證述伊姪子劉長樹於七十八年間曾為
      被告整修本件廠房等語（見本院前審卷第五九頁），然七十八年間縱有整修房
      屋，並不足以證明本件廠房係在七十五年間即已興建完成，是以證人劉國永之
      證言，仍不能據為有利於被告之認定。證人即被告甲○○之配偶楊睦垠雖於原
      審訊問時證稱：出租林光瑤部分之鐵皮屋係因種植茶葉，原來建物不敷使用，
      始於七十五年加蓋的云云（原審卷第六十三頁）；然被告甲○○所佔用上開地
      號土地興建之廠房，係七十八年十月間所興建，已如前述，是證人楊睦垠顯係
      迴護被告甲○○之詞，委無足採。又被告甲○○雖提出其及其妻楊睦垠已獲得
      財政部國有財產局台灣北區辦事處同意自八十九年六月一日起至一００年十二
      月三十一止租用桃園縣龜山鄉○○○○段第五八之一、第五七等地號土地之租
      賃合約書參紙，然此係被告甲○○事後始獲得財政部國有財產局台灣北區辦事
      處之同意，並無法解免於被告甲○○前開犯行之成立，附此敘明。
  (六)被告於檢察官訊問時明確供述本件廠房係於七十八年十月間所興建等語（見偵查
    卷第七０頁）。以被告興建本件廠房，規模不小，花費不貲，理應印象深刻，信
    無記憶錯誤可能，被告關於上開廠房興建時間之供述，應可採信。另被告於本院
    前審調查時供述八十一年五月二十三日將本件廠房出租，因電費分攤方便，申請
    將伊原使用電錶辦理分戶等情（見本院前審卷第一五八頁），核與台灣電力公司
    台北西區營業處九十年九月二十日北西業字第九００九０一九四號函敘情節相符
    ，應堪採信。惟辦理電錶分戶既在七十八年十月間以後，亦無法據以證明被告於
    檢察官訊問時供述上開廠房係在七十八年十月間興建等情，核與事實不符，不能
    採取。
  (七)按在公有或他人山坡地內，擅自墾殖者，七十五年一月十日及八十七年一月七日
    修正公布之山坡地保育利用條例第三十四條第一項均有處罰之明文。而此條項雖
    屬刑法第三百二十條第二項竊佔罪之特別規定，如在公、私有之山坡地擅自墾殖
    ，當然含有竊佔之性質，但因竊佔罪為既成犯，若竊佔罪已罹於時效，追訴權消
    滅，並不因而取得使用該山坡地之權源，可以擅自墾殖。換言之，上開被竊佔之
    土地，猶屬公、私有山坡地，其在竊佔後之繼續墾殖行為，仍應受上開條例規定
    之拘束（最高法院八十八年台上字第五四七０號判決參照）。在山坡地興建廠房
    係屬設置工作物行為，七十五年一月十日修正公布之山坡地保育利用條例第三十
    四條第一項有處罰規定。在山坡地擅自設置工作物，屬從事山坡地之使用行為，
    亦違反八十七年一月七日修正公布之山坡地保育利用條例第十條規定，而應依同
    條例第三十四條第一項規定處罰。被告雖於七十五年間即占用上開土地，惟於七
    十八年十月間始於該等土地設置工作物，依上開說明，被告占用上開土地行為，
    追訴權雖已罹於時效而消滅，然被告於七十八年十月間另有設置工作物行為，仍
    得追訴處罰；如謂闢建茶園、興建廠房屬占有之接續進行動作，應包括為一個開
    發行為，之前之占用公有山坡地之不法行為追訴時效消滅，則亦不得對之後之興
    建廠房犯行為訴追，豈不鼓勵無權占用土地者，於占用土地一段期間後即可大興
    土木？應不合事理之平及立法本意甚明。是被告所為即便廠房係於七十八年興建
    ，追訴權亦已罹於時效而消滅之辯解，要非可採。
  (八)綜上所述，被告於興建上開廠房時，應知悉上開土地為公有山坡地，猶於七十八
    年十月間在其上興建廠房，有違反山坡地保育利用條例第三十四條第一項之犯罪
    故意。況不得因不知法律而免除刑事責任，刑法第十六條前段定有明文。縱然被
    告不知在山坡地上設置工作物，犯有違反山坡地保育利用條例第三十四條第一項
    之罪，仍不影響被告有犯罪故意。又山坡地保育利用條例第三十四條第一項之罪
    ，依刑法第八十條規定追訴相對權時效為十年。被告犯罪時間為七十八年十月間
    ，檢察官於八十六年九月二十六日即開始偵查，於八十七年四月二十一日提起公
    訴（見偵查卷第四二頁、原審卷第一頁），則追訴權時效顯然尚未罹於時效而消
    滅。被告所為辯解，乃卸責之詞，不能採信。本件事證明確，被告犯行堪以認定
    ，應依法論科。
三、核被告所為，係犯八十七年一月七日修正公布前（以下簡稱修正前）山坡地保育
    利用條例第三十四條第一項之罪。被告行為後，山坡地保育利用條例第三十四條
    第一項規定，已於八十七年一月七日修正公布，比較修正前後規定，以修正前規
    定有利於被告，依刑法第二條第一項但書規定，應適用修正前規定處斷。被告利
    用不知被告並無使用本件土地權限之不詳工人興建廠房，以遂行犯罪，為間接正
    犯。又山坡地保育利用條例第三十四條第一項規定，係刑法第三百二十條第二項
    竊佔罪之特別規定，依特別法優於普通法之法律競合關係，應適用山坡地保育利
    用條例第三十四條第一項之規定論處（最高法院八十五年度台上字第一六一三號
    判決參照）。公訴人認為上開二罪有方法結果之牽連關係，即有不合，併予敘明
    。又被告犯罪在七十九年十月三十一日前，應依中華民國八十年罪犯減刑條例第
    二條第一項第二款乙類第三目之規定，減其刑期二分之一。坐落於如附圖所示Ａ
    部分上之門牌號碼桃園縣龜山鄉大崗村四二鄰下湖二三之七號、二三之九號廠房
    二棟，為被告犯修正前山坡地保育利用條例第三十四條第一項之罪所設置之工作
    物，應依同條第三項規定予以沒收。
四、原審以被告罪證明確，據以論罪科刑，固非無見。惟(一)被告行為後，山坡地保育
    利用條例第三十四條第一項規定經修正公布，已如前述，原判決未引用刑法第二
    條第一項前段規定，適用修正前山坡地保育利用條例第三十四條第一項處斷，而
    適用八十七年一月七日修正後山坡地保育利用條例第三十四條第一項規定，已有
    不合。(二)依修正前山坡地保育利用條例第三十四條第三項規定，犯該條之罪者，
    其墾殖物及工作物沒收之；即八十七年一月七日修正後山坡地保育利用條例第三
    十四條第五項亦規定，犯該條之罪者，其墾殖物、工作物、施工材料及所使用之
    機具沒收之。原判決未依法沒收工作物即被告興建之本件廠房，亦有違誤。(三)未
    依中華民國八十年罪犯減刑條例第二條第一項第二款乙類第三目之規定，減其刑
    期二分之一，於法未合。(四)被告刑期減為有期徒刑五月，應依刑法第四十一條第
    一項前段之規定，為易科罰金之諭知（詳後述），原審未依法減刑，亦未及為易
    科罰金之諭知，有所未當。被告甲○○上訴意旨仍執前詞，否認犯罪，指摘原判
    決關於被告部分為不當，提起上訴，雖無理由。惟原判決關於被告部分，既有上
    開可議之處，即屬無可維持，應由本院予以撤銷改判。
五、爰審酌被告占用公有山坡地興建本件廠房使用之時間達十餘年之久，且廠房面積
    不小，犯罪情節不輕。惟仍姑念被告犯罪後距今已十餘年，期間素行良好。且被
    告擅自占用公有土地，雖於法不容，然公有土地未經有關機關妥善管理，人民擅
    自加以開發利用，歷有年所，亦未加聞問，積弊已深，法治不彰，造成人民不知
    輕重利害，輕視法令。被告早年沿襲不良風氣，向他人價購公有土地占用，惡性
    尚難謂為重大。又被告於事後已徵得土地管理機關同意，簽訂租賃契約租用，有
    租賃契約書影本附卷為憑（見原審卷第二一三至二一六頁），於本院審理時復深
    表悔意，犯罪後態度尚可，及被告之智識程度、犯罪之動機、目的並僅被告提起
    上訴，依刑事訴訟法第三百七十條前段規定，不得諭知較重於原審所處之有期徒
    刑十月等一切情狀，量處如主文第二項所示之刑，並減為有期徒刑五月；又被告
    行為後，刑法第四十一條第一項前段已於九十年一月十日修正公佈，同年月十二
    日生效，將犯最重本刑三年以下之罪，受六個月以下有期徒刑之宣告，可易科罰
    金之規定，修正為犯最重本刑五年以下之罪，受六個月以下有期徒刑之宣告，亦
    可易科罰金，以修正後之規定較有利於被告，依刑法第二條第一項之規定，應適
    用修正後之刑法第四十一條第一項前段之規定，於將被告之宣告刑減為有期徒刑
    五月後，並諭知易科罰金之折算標準，並就前開二棟廠房沒收如主文第三項所示
    。又被告前未曾受有期徒刑以上刑之宣告，有本院被告全國前案紀錄表在卷可稽
    。且被告服務公職數十年，有正當職業，經此科刑教訓，應知警惕，信無再犯之
    虞。又被告犯罪後距今已十餘年，期間素行良好，本院綜合被告上開情狀，認其
    所受宣告之刑以暫不執行為適當，爰併諭知緩刑參年，以勵自新。
六、公訴意旨另略以：被告甲○○明知上開土地係林口特定區都市計劃保護區，非經
    許可不得開挖整地擅自填土，詎竟於七十八年十月間未經主管機關核准，亦未擬
    具水土保持計畫等相關水土保持安全維護設施，擅自占用前揭土地興建廠房使用
    ，因認被告此部分之行為亦涉犯有都市計畫法第八十條之罪嫌云云。惟按，在都
    市計畫地區範圍內建造或使用建築物，違反本法之規定及各級政府基於本法所發
    布之命令時，當地地方政府或鄉、鎮、縣轄市公所得命令其立即拆除、改建、停
    止使用或恢復原狀；不遵前條規定拆除、改建、停止使用或恢復原狀者，除應依
    法予以行政強制執行外，並得處六個月以下有期徒刑、拘役或科三千元以下之罰
    金，都市計畫法第七十九條、第八十條分別著有明文。經查都市計畫法第八十條
    ，其法定本刑六個月以下有期徒刑、拘役或科三千元以下之罰金，依刑法第八十
    條第一項第四款之規定，追訴權時效因三年不行使而消滅；而被告甲○○於七十
    八年十月在上開特定區之山坡地內整地興建廠房，已如前述，則被告此部分之犯
    行，其追訴權已逾三年而消滅，則被告此部分之犯行，依刑事訴訟法第三百零二
    條第二款之規定，原應諭知免訴之判決，惟因公訴人認此犯行與前揭論罪科刑部
    分有方法結果之牽連犯裁判上一罪關係，故不另為免訴之諭知。按依刑事訴訟法
    先程序後實體之原則，本件公訴人該部分之起訴，既已因時效消滅，本院僅得先
    就該程序部分為審酌，不得就實體部份（是否有罪）為論究，亦併予說明。
據上論斷，應依刑事訴訟法第三百六十九條第一項前段、第三百六十四條、第二百九
十九條第一項前段、八十七年一月七日修正前山坡地保育利用條例第三十四條第一項
、第三項、中華民國八十年罪犯減刑條例第二條第一項第二款乙類第三目、第四條第
二項、第八條、刑法第二條第一項前段及同項但書、第十一條前段、第四十一條第一
項前段、第七十四條第一款、罰金罰鍰提高標準條例第二條判決如主文。
本案經檢察官郭啟東到庭執行職務。
中　　　華　　　民　　　國　　九十三　　年　　　十一　　　月　　 九  　　日
                              臺灣高等法院刑事第二十一庭
                                  審判長法  官  葉  騰  瑞
                                        法  官  莊  明  彰
                                        法  官  劉  壽  嵩
右正本證明與原本無異。
如不服本判決，應於收受送達後十日內向本院提出上訴書狀，其未敘述上訴之理由者
並得於提起上訴後十日內向本院補提理由書（均須按他造當事人之人數附繕本）。
                                        書記官  廖  婷  璇
中　　　華　　　民　　　國　　九十三　　年　　十一　　　月　　　九　　　日
附錄本判決論罪科刑法條：
八十七年一月七日修正前山坡地保育利用條例第三十四條第一項
在公有或他人山坡地內，擅自墾殖或設置工作物者，處六月以上五年以下有期徒刑，
得併科三萬元以下罰金。
前項未遂犯罰之。
犯本條之罪者，其墾殖物及工作物沒收之。
